臺灣高等法院刑事判決　　　　　　　　　　　　　九十二年度上訴字第二七二七號
　　上　訴　人　乙○○
　　即　被　告
　　選任辯護人　周燦雄律師
　　　　　　　　謝孟馨律師
右上訴人因偽造有價證券等案件，不服臺灣臺北地方法院八十八年度訴字第一五七一
號，中華民國九十三年六月二十三日第一審判決（起訴案號：臺灣臺北地方法院檢察
署八十八年度偵字第六七四八號），提起上訴，本院判決如左：
    主  文
原判決關於變造有價證券部分撤銷。
乙○○行使偽造私文書，足以生損害於他人，處有期徒刑陸月，如易科罰金，以參佰
元折算壹日。
    事  實
一、乙○○係設於臺北市○○○路五六一號慶生醫院之創辦人，亦為慶生醫院之實際
    負責人，惟因不具醫師資格，故向來均由其聘任醫師擔任該醫院之負責醫師即院
    長，至民國（下同）八十六年三月一日起乙○○聘任醫師甲○○擔任慶生醫院之
    負責醫師，乙○○本人名義上擔任慶生醫院行政副院長，負責醫療行政等業務，
    實際上院務仍由乙○○負責經營，甲○○並因而將「醫師甲○○」之印章多枚交
    與乙○○及慶生有關部門人員保管，授權乙○○於有關慶生醫院院務事宜使用。
    至八十七年五月十二日晚間，慶生醫院前管理部主任張明芬偕同配偶王獻忠前往
    慶生醫院與乙○○索討張明芬與乙○○、張旭東母子間之債務，約定由乙○○簽
    發票據分期清償，並由王獻忠夫妻返回彼等經營之公司，由王獻忠打印填妥發票
    日、到期日及票面金額均如附表所示總金額共計新台幣（下同）一千萬元之本票
    十八紙，再於翌日（五月十三日）凌晨一、二時返回慶生醫院，由乙○○簽名後
    交與張明芬、王獻忠夫妻。惟因王獻忠要求乙○○在該等本票蓋用慶生醫院印章
    ，以增強票據信用及擔保，雙方復約定於當日晚間加蓋慶生醫院印章。嗣於八十
    七年五月十三日晚間十一時許，王獻忠夫婦至慶生醫院，由王獻忠攜帶前開本票
    十八紙（張明芬在車上等候），交由乙○○在本票蓋用慶生醫院印章，惟乙○○
    除在前開本票十八紙之正、反面分別蓋用「慶生醫院」之印章外，其明知甲○○
    並未授權其使用「醫師甲○○」之印章做為慶生醫院院務以外之用途，竟逾越甲
    ○○之授權範圍，擅自使用「醫師甲○○」之印章，接續蓋用於該十八紙本票背
    面，以此方式偽造甲○○之背書，偽造完成後並將該十八紙本票交付予王獻忠行
    使，足以生損害於甲○○。
二、案經甲○○訴由臺灣臺北地方法院檢察署檢察官偵查起訴。
    理  由
一、訊據被告乙○○矢口否認有前開犯行，辯稱前開本票其個人部分，係張明芬、王
    獻忠夫妻之親友任職台北市政府衛生局，而遭張明芬夫妻以檢舉慶生醫院有違規
    經營弊端予以脅迫而簽發，本票上「慶生醫院」及「醫師甲○○」之印文部分，
    則係在遭脅迫之情況下，由王獻忠夫婦自行從被告抽屜內取出蓋用，非其所為，
    及告訴人甲○○受聘擔任慶生醫院負責醫師，與被告約定僅負責醫療及醫院行政
    ，醫院財務則由被告負全責，告訴人不必負責，故告訴人之交出印章應屬概括授
    權，在此授權下，凡非告訴人個人因素而使用上開印章，均應由被告負全責，則
    被告使用其印章，應屬有權使用，不生偽造之問題等語。惟查：
（一）被告乙○○如何於前揭時、地，簽發如附表所示之十八紙本票，及在本票正、
      反面蓋用慶生醫院印章、及在本票背面蓋用「醫師甲○○」印章等事實，業據
      證人張明芬、王獻忠分別於原審結證綦詳（原審卷第二三二頁至第二三六頁、
      第二四０頁至第二四二頁），並於渠等被訴妨害自由案件中（本院九十二年度
      上易字第二一五六號，起訴案號：台灣台北地方法院檢察署八十八年度偵續字
      第二０二號）迭次供述明確，並有如附表編號二至十八所示之本票十七紙影本
      附卷可稽。被告雖辯稱係遭脅迫而簽發本票，及本票上慶生醫院及醫師甲○○
      之印章均是由王獻忠擅自取出蓋用，非被告所為云云，然此業據王獻忠、張明
      芬堅決否認，參以被告自承系爭本票上所蓋用該慶生醫院及甲○○之印章，原
      係由會計張容娟保管，於案發前數日，因案外人劉桂花加入慶生醫院股東，並
      要求保管印章，故張容娟始於八十七年五月間將前開印章交由被告保管等情，
      核與證人即慶生醫院會計張容娟、及徐炳仁證述之關於慶生醫院及告訴人甲○
      ○印章平常之保管情節相符（原審卷第六十二頁、第七十二、七十三頁）；而
      案發期間之八十七年五月間，被告僅暫時自行保管慶生醫院及甲○○印章數日
      ，亦據證人張容娟證稱：「八十七年二月劉桂花加入醫院股東，五月要我印章
      交給她，我有跟被告講，被告說不要讓我為難，所以叫我把印章交給被告，後
      來被告說她被人恐嚇... 過了一、二天，就把印章還給我」等語綦詳（原審卷
      第六十二頁），足證被告僅於八十七年五月十二日前後，暫時保管持有前開印
      章，而張明芬原雖曾任職慶生醫院，但在被告保管該印章前即已離職，且被告
      又僅係因避免股東劉桂花向會計張容娟索討印章保管滋生困擾而短暫自行保管
      前開印章，似此情形，張明芬、王獻忠夫妻殆無法知悉前開印章變更保管情形
      及被告放置印章之地點，進而擅自取用之可能，故被告辯稱係王獻忠自行打開
      抽屜取出前開印章蓋用云云，核與常情有違，尚難予採信。又被告雖以王獻忠
      、張明芬脅迫其簽發本票及交出印章蓋用為由，對張明芬夫妻提出妨害自由告
      訴，惟該案業經原審法院以八十九年度易字第二三六號判決王獻忠、張明芬無
      罪在案，嗣經本院以九十二年度上易字第二一五六號判決上訴駁回確定在案，
      有刑事判決書附卷可稽，並經本院調取上開刑事案卷核閱無訛。另查被告於該
      案中，關於張明芬、王獻忠因系爭本票事宜前往慶生醫院之次數、時間，其保
      管前開印章之時間，張明芬如何知悉前開印章在其保管中等部分之供述，本身
      前後已屬不符，復與證人蔡文彬、吳富綢、劉桂花等人所證述之情節不相適合
      ，被告前開辯解顯然與事實不符。至於被告雖未在張明芬擬具由其連帶保證清
      償張旭東積欠張明芬債務之協議書上（本院卷第四十八頁）簽名，然該協議書
      係由張明芬夫妻於八十七年一月間擬議，與案發時間已經相隔達四月之久，自
      與案發時系爭本票簽發及如何蓋用告訴人甲○○印章等待證事實欠缺關聯性，
      不足資為有利於被告之論據。又被告事後雖委任周燦雄律師於八十七年六月七
      日以至理法律事務所（八七）燦字第○四一號函要求張明芬、王獻忠立即停止
      提示系爭本票並返還於告訴人，並副知甲○○、劉桂花，有律師函影本可按（
      本院卷第五十七、五十八頁），然而張明芬夫妻取得系爭本票後，被告就系爭
      本票第一張到期即八十七年五月三十一日、面額為七十萬元之本票，分別於同
      年五月二十九日償還二十八萬元，同年六月一日償還三萬元、同年六月三日償
      還十二萬元、同年六月九日償還五萬元，其餘二十二萬元之部分，則交付到期
      日為八十七年六月二十六日、面額為二十二萬元之支票償還，而該紙支票嗣經
      退票等事實，為張明芬、王獻忠於另案偵查中供述甚詳，並有被告簽發之支票
      及退票理由單影本可考（台北地檢署八十七年度偵字第一五七一三號卷第三八
      頁反面答辯狀、第四十頁），被告亦不否認曾攤還第一張本票票款（見同上卷
      第二頁告訴狀），證人張容娟復於該案中證稱「二十二萬是故意不給他過。」
      等語（台北地院八十九年度易字第二三六號(三)卷第四十頁、第四一頁），衡情
      倘若被告果真係在遭脅迫違反自由意志之情況下簽發系爭本票及蓋用印章，亦
      無主動支付款項之理，且被告既然已於八十七年六月七日委任律師通知張明芬
      夫妻停止提示系爭本票，何以卻又於二日後即同年月九日就第一張本票再償付
      張明芬五萬元，此實與常情相悖，故周燦雄律師之前開函件亦不足資為有利於
      被告之論據。被告辯稱係遭脅迫而發本票、及告訴人之印章係王獻忠自行蓋用
      云云，顯屬推諉卸責之詞，不足採信。
（二）另查甲○○雖為慶生醫院向衛生主管機關登記之負責醫師，然查慶生醫院向台
      北市衛生局申請辦理負責醫師變更登記時，函文內載明「說明：一、本院原負
      責醫師夏炎於八十六年二月二十八日約滿改聘為服務醫師，原服務醫師甲○○
      於八十六年三月一日改聘變更為負責醫師。」等情（偵查卷第一二二頁），以
      甲○○名義於八十七年五月十二日發佈之公告，說明二亦記載有「本人疏忽慶
      醫人字第一０一六、一０一七號之公告內容未經創辦人乙○○批閱及同意，不
      發生效力。」等語（偵查卷第一二八頁），又甲○○每月固定向慶生醫院領取
      十七萬元之薪資，亦有薪資總表、現金支出傳票、收據、付款憑單可據（偵查
      卷第一一０至一一四頁、第一二四至一二七頁），另告訴人甲○○亦陳稱：凡
      是與錢沒有關係的，都可以使用我的印章，我不管醫院的人事，也不管財務，
      我是因為符合慶生醫院的院長資格，所以我有同意去擔任院長一職，而我和乙
      ○○之間，有債權債務關係，所以乙○○請前任院長夏炎，將院長職務轉讓給
      我，以方便我從慶生醫院的勞健保給付中扣除她欠我的債務利息，讓我有所保
      障等語（原審卷第二０三、二０四頁），再參諸被告與前任院長夏炎所訂立之
      「慶生醫院聘任院長合約書」之內容（偵查卷第九十一至九十三頁）以觀，告
      訴人甲○○僅係受聘擔任慶生醫院之負責醫師，實際上慶生醫院之院務仍由被
      告負責經營管理，已至為灼然。告訴人雖受聘擔任慶生醫院之負責醫師，並因
      而交付其印章與被告及慶生醫院相關業務之承辦人員使用，然其授權範圍顯然
      僅止於與慶生醫院院務有關之事項，自屬明確。另本案被告在系爭本票背面蓋
      用「醫師甲○○」之印章，原係作為向健保局申報往來文件之用，業據告訴人
      甲○○指述明確（偵查卷第一、二頁告訴狀），並為被告所不否認。況且張明
      芬夫妻與被告及其子張旭東間之債務問題與慶生醫院之營運無關，系爭本票上
      不應蓋用告訴人之印章等情，復為告訴人於本院審理時供承在卷（見本院九十
      三年十月二十六日審判筆錄），則被告未經告訴人之同意，擅自逾越授權範圍
      將告訴人之印章蓋用於系爭本票背面作為背書，自屬偽造私文書之行為。被告
      偽造告訴人之背書後，使告訴人在形式上成為本票背書人，依應票據文義負責
      ，又於偽造完成後，該系爭本票交付王獻忠夫妻行使，自足生損害於自訴人。
      至於被告嗣後於九十二年十二月三十日出具切結書與告訴人，承諾告訴人如遭
      票據追索，均由被告負其全責，不使告訴人遭受任何損害等語（本院卷第五十
      二頁），與被告是否逾越授權範圍使用告訴人印章之證明無關，且更可徵其係
      逾越授權範圍使用告訴人之印章背書，否則如果其在告訴人之授權範圍內合法
      使用印章，即應由告訴人自負授權人之法律責任，被告自無書立切結之必要。
      被告辯稱其係基於告訴人之概括授權而使用告訴人之印章乙節，亦無可取。
（三）綜上所述，本案事證明確，被告之犯行應堪認定。
二、按本票之背書，在票據法上係表示對支票負擔保責任之意思，為法律規定之文書
    。被告於附表所示之本票背面，越權盜用告訴人之印章偽造告訴人之背書，並持
    交王獻忠夫妻行使，核其所為，係犯刑法第二百十六條、第二百十條之行使偽造
    私文書罪。其盜用告訴人印章之行為，為偽造背書之階段行為，被告利用同一機
    會、同時在十八紙本票上接續偽造背書之低度行為，為行使之高度行為所吸收，
    均不另論罪。檢察官雖僅就被告在附表編號二至十八號之本票十七紙上偽造背書
    之犯行起訴，而被告在如附表編號一所示本票上偽造背書之犯行則未經起訴，然
    此與經起訴部分之犯行為實質上一罪，自為起訴效力所及，本院得一併審判。
三、原判決對被告予以論科，固非無見。然查：(1)被告雖非慶生醫院之負責醫師，然
    實際上仍為慶生醫院之經營負責人，就慶生醫院本身所有之印章，不待他人之授
    權即有使用之固有權限，故被告在系爭本票正、反面蓋用慶生醫院印章部分所為
    ，自無偽造或變造刑責可言，被告在系爭本票正面蓋用慶生醫院印章部分亦未經
    檢察官起訴，原判決見不及此，竟認被告在系爭本票正面加蓋慶生醫院印章部分
    係變造有價證券，而予以論科，適用法則自有不當。(2)附表編號一所示之本票部
    分未經起訴，原判決就之一併裁判，然未說明所憑之法律上理由（原判決僅說明
    變造有價證券與行使偽造私文書罪為牽連犯之裁判上一罪），理由亦嫌不備。被
    告仍執陳詞提起上訴，否認犯罪，雖無理由，然原判決既有可議，自屬無法維持
    ，應由本院將原判決關於變造有價證券部分撤銷（原判決關於無罪部分，業已確
    定），另為適法之諭知。爰審酌被告身為慶生醫院之實際負責人，為應付債權人
    之催索而擅自越權使用告訴人之印章偽造背書，惟尚未因此致告訴人遭受票據追
    索之實質損害，及被告之素行、智識程度、犯罪後態度等一切情狀，量處如主文
    第二項所示之刑，以示儆懲。被告行為後刑法第四十一條已於九十年一月十二日
    修正公布生效，將原定須犯最重本刑為三年以下有期徒刑以下之刑之罪，而受六
    月以下有期徒刑或拘役之宣告，始得易科罰金之規定，修正為犯最重本刑為五年
    以下有期徒刑以下之刑之罪，而受六月以下有期徒刑或拘役之宣告者，均得易科
    罰金，被告所犯之行使偽造私文書罪，為最重本刑五年以下有期徒刑之罪，被告
    所受之宣告刑為有期徒刑六月，依修正後之現行規定，已合於易科罰金之情形，
    相比較之下，自以適用修正後之規定有利於被告，爰併依法諭知易科罰金折算標
    準。
四、系爭本票已交付與王獻忠夫妻而非被告所有，被告偽造告訴人背書所用之印文亦
    屬盜用之印文，故不予宣告沒收。
五、公訴意旨另以：被告明知其於慶生醫院任職領薪，並將上址房屋出租予慶生醫院
    營業，竟於收受臺灣臺北地方法院民事執行處於八十八年一月十四日寄發之北院
    義八十八年民執辛字第八八二號禁止債務人張旭東及乙○○收取對第三人慶生醫
    院之租金及為其他處分，第三人慶生醫院亦不得對債務人為清償之民事執行命令
    後，未經甲○○之同意，擅自蓋用慶生醫院印鑑章與甲○○醫師之職章於其製作
    之聲明異議狀（以下簡稱異議狀），而向臺灣臺北地方法院民事執行處聲明異議
    ，足生損害於甲○○等情，因認被告亦涉有刑法第二百十六條、第二百十條之行
    使偽造文書罪罪嫌。訊據被告堅決否認前開犯行，辯稱該異議狀，係被告在甲○
    ○交辦之情形下，以慶生醫院創辦人及副院長掌理行政事務之職權，為慶生醫院
    利益，委請周燦雄律師具狀聲明異議，並請當時保管印章之張容娟，將印章交給
    負責總務之張傳芳送至律師事務所用印，張傳芳行前並向甲○○詢問除蓋用印章
    之外，有無其他交代事項，亦非偽造等語。經查原審法院八十八年一月十四日北
    院義八十八年民執辛字第八八二號，禁止被告在所列債權金額之範圍內，就扣押
    金額（每月得支領之勞務報酬三分之一）收取慶生醫院之債權或為其他處分，慶
    生醫院亦不得對被告清償之執行命令，係於八十八年一月十八日上午十時送達慶
    生醫院，有該命令及送達證書各一件，附於原審法院八十八年度執字第八八二號
    民事執行卷內可憑；嗣於八十八年一月二十五日，慶生醫院提出異議狀，主張債
    務人即本件被告與張旭東對慶生醫院並無租金債權存在等語，亦有該聲明異議狀
    一件附於前開案卷內可憑。又甲○○以慶生醫院名義所為文書，如不涉及金錢者
    ，均同意員工使用印章，業據甲○○自承：「凡是與錢沒有關係的，都可以使用
    我的印章，文書也是一樣... 」等語在卷（原審卷第二０三頁），是以前開異議
    狀為一般文書，並不涉及債權債務關係之發生，本屬甲○○授權使用印章之範圍
    ；而以該異議狀之內容觀之，又與甲○○於八十八年五月二十五日就前開民事執
    行案件所自行提出之「民事補充陳報狀」內容相符，業據原審法院調卷查明，訊
    之告訴人甲○○亦自承「這份異議狀的內容是對的」（原審卷第二０三頁），是
    其實質上亦無生損害於慶生醫院及甲○○。又該異議狀係由張傳芳依被告指示，
    向會計張容娟取得印章後，送往周燦雄律師事務所，交櫃台人員蓋用，行前並經
    甲○○同意等情，業據張傳芳結證在卷（原審卷第一五九頁至第一六一頁），核
    與被告所辯之交辦用印情節相符；甲○○雖否認證人張傳芳為慶生醫院員工，並
    指其未參與慶生醫院之工作云云，然亦自承「（對被告所述八十七年二月一日後
    ，張國隆離開後，張傳芳接任總務部分，是否屬實？）確實如此。但我沒有正式
    發布他在醫院的職務，只是醫總務的工作，確實由他在負責。但確實的事情，是
    要以乙○○所述為準，因為我不管醫院的人事，也不管財務... 」等語（原審卷
    第二０四頁），足認張傳芳確有參與慶生醫院工作之實。是被告基於其為慶生醫
    院實際負責人及副院長之職務，使用慶生醫院及甲○○印章，具狀陳述與慶生醫
    院及甲○○立場相同之意見，尚難認有逾越授權範圍之情形；而該異議狀內容，
    亦無生損害於慶生醫院及甲○○，自與刑法第二百十六條、第二百十條之行使偽
    造私文書罪構成要件有異，惟因公訴人認此與前開論罪科刑之行使偽造私文書部
    分具有連續犯之裁判上一罪關係，故不另為無罪之諭知。
據上論斷，應依刑事訴訟法第三百六十九條第一項前段、第三百六十四條、第二百九
十九條第一項前段、刑法第二百十六條、第二百十條、第二條第一項前段、第四十一
條第一項前段、罰金罰緩提高標準條例第二條，判決如主文。
本案經檢察官羅榮乾到庭執行職務。
中　　　華　　　民　　　國　　九十三　　年　　十一　　  月　　十六　    日
                              臺灣高等法院刑事第二十三庭
                                  審判長法  官  黃  瑞  華
                                        法  官  王  淑  滿
                                        法  官  宋      祺
右正本證明與原本無異。
如不服本判決，應於收受送達後十日內向本院提出上訴書狀，其未敘述上訴之理由者
並得於提起上訴後十日內向本院補提理由書（均須按他造當事人之人數附繕本）。
                                        書記官  蔡　慧　娟
中　　　華　　　民　　　國　　九十三　　年　　十一　　月　 　二十九　   日
附錄：本案論罪科刑法條全文
中華民國刑法第二百一十六條
行使第二百十條至第二百十五條之文書者，依偽造、變造文書或登載不實
事項或使登載不實事項之規定處斷。
中華民國刑法第二百一十條
偽造、變造私文書，足以生損害於公眾或他人者，處五年以下有期徒刑。
附表：
┌──┬──────┬────────┬─────────┬─────┐
│編號│  本票號碼  │  發  票  日    │    到  期  日    │  金  額  │
├──┼──────┼────────┼─────────┼─────┤
│ 一 │不詳        │八七年五月十二日│八七年五月三一日  │七十萬元  │
├──┼──────┼────────┼─────────┼─────┤
│ 二 │○一○○二六│八七年五月十二日│八七年六月三十日  │七十萬元  │
├──┼──────┼────────┼─────────┼─────┤
│ 三 │○一○○二七│八七年五月十二日│八七年七月三一日  │七十萬元  │
├──┼──────┼────────┼─────────┼─────┤
│ 四 │○一○○二八│八七年五月十二日│八七年八月三一日  │七十萬元  │
├──┼──────┼────────┼─────────┼─────┤
│ 五 │○一○○二九│八七年五月十二日│八七年九月三十日  │七十萬元  │
├──┼──────┼────────┼─────────┼─────┤
│ 六 │○一○○七○│八七年五月十二日│八七年十月三一日  │五十萬元  │
├──┼──────┼────────┼─────────┼─────┤
│ 七 │○一○○六九│八七年五月十二日│八七年十一月三十日│五十萬元  │
├──┼──────┼────────┼─────────┼─────┤
│ 八 │○一○○五八│八七年五月十二日│八七年十二月三一日│五十萬元  │
├──┼──────┼────────┼─────────┼─────┤
│ 九 │○一○○五九│八七年五月十二日│八八年一月三一日  │五十萬元  │
├──┼──────┼────────┼─────────┼─────┤
│ 十 │○一○○六○│八七年五月十二日│八八年二月二八日  │五十萬元  │
├──┼──────┼────────┼─────────┼─────┤
│十一│○一○○六一│八七年五月十二日│八八年三月三一日  │五十萬元  │
├──┼──────┼────────┼─────────┼─────┤
│十二│○一○○六二│八七年五月十二日│八八年四月三十日  │五十萬元  │
├──┼──────┼────────┼─────────┼─────┤
│十三│○一○○六三│八七年五月十二日│八八年五月三一日  │五十萬元  │
├──┼──────┼────────┼─────────┼─────┤
│十四│○一○○六四│八七年五月十二日│八八年六月三十日  │五十萬元  │
├──┼──────┼────────┼─────────┼─────┤
│十五│○一○○六五│八七年五月十二日│八八年七月三一日  │五十萬元  │
├──┼──────┼────────┼─────────┼─────┤
│十六│○一○○六六│八七年五月十二日│八八年八月三一日  │五十萬元  │
├──┼──────┼────────┼─────────┼─────┤
│十七│○一○○六七│八七年五月十二日│八八年九月三十日  │五十萬元  │
├──┼──────┼────────┼─────────┼─────┤
│十八│○一○○六八│八七年五月十二日│八八年十月三一日  │五十萬元  │
└──┴──────┴────────┴─────────┴─────┘
